最高法院刑事判決　　　　　　　　　　　　　　　九十三年度台上字第二七三四號
　　上　訴　人　臺灣高等法院高雄分院檢察署檢察官
　　被　　　告　甲○○
　　　　　原名林成章）身分證.
右上訴人因被告違反稅捐稽徵法案件，不服臺灣高等法院高雄分院中華民國九十年九
月二十六日第二審更審判決（九十年度上更(一)字第二六九號，起訴案號：臺灣高雄地
方法院檢察署八十七年度偵字第二０五六九號），提起上訴，本院判決如左：
    主  文
原判決撤銷，發回臺灣高等法院高雄分院。
    理  由
本件原判決認定被告甲○○（原名林成章，民國八十八年二月二十五日改名）係高雄
縣甲仙鄉○○村○○路五二號南成電氣行（獨資）負責人，為從事業務之人，明知八
十四年間並未僱用張春福、張林阿嬌夫妻在該電氣行工作，竟基於概括犯意，於八十
五年四月間，為辦理南成電氣行八十四年度營利事業所得稅申報時，於其業務上製作
之八十四年度各類所得扣繳暨免扣繳憑單（下稱扣繳憑單），連續虛偽登記該電氣行
於八十四年度給付張春福新台幣（下同）八萬四千元、張林阿嬌七萬元之薪資，再依
上開不實之扣繳憑單，製作南成電氣行八十四年度營利事業所得稅結算申報書，並連
同上開不實之扣繳憑單，於八十五年四月三十日向財政部臺灣省南區國稅局旗山稽徵
所申報南成電氣行之八十四年度營利事業所得稅，藉此不正當方法，逃漏營利事業所
得稅三萬八千五百元，足生損害於財政部南區國稅局旗山稽徵所核課徵收稅額之正確
性及張春福、張林阿嬌等情。因將第一審科刑判決撤銷，改判論處被告納稅義務人以
不正當方法逃漏稅捐罪刑（處有期徒刑三月，如易科罰金以三百元折算一日），固非
無見。
惟查：（一）稅捐稽徵法第四十七條第三款所定商業登記法規定之商業負責人，應適
用該法關於納稅義務人應處徒刑之規定，乃由同法第四十一條轉嫁而來，非因身分成
立之罪，是商業為納稅義務人，而以詐術或其他不正當方法逃漏稅捐時，即應適用稅
捐稽徵法第四十七條第三款之規定，轉嫁處罰該商業負責人。又商業登記法所稱之商
業，係指以營利為目的，以獨資或合夥方式經營之事業，該法第二條著有明文。而同
法所稱之商業負責人，在獨資組織為出資人或法定代理人，合夥組織者，為執行業務
之合夥人，復為該法第六條第一項所明定。原判決前揭事實認定，如若無誤，則被告
係納稅義務人南成電氣行之負責人，其為該電氣行逃漏八十四年度營利事業所得稅，
而遂行本件犯罪。原判決論處被告罪刑時，未併適用稅捐稽徵法第四十七條第三款規
定，顯有不適用法則之違誤。（二）商業登記法規定之商業負責人，為該商業以詐術
或其他不正當方法逃漏稅捐，因納稅義務人為該商業，則觸犯稅捐稽徵法第四十一條
之罪之犯罪或受罰主體，原係該商業，而非其負責人，僅因商業本身於事實上無從擔
負自由刑責，基於刑事政策上之考慮，同法第四十七條第三款將納稅義務人為商業之
應處徒刑規定，轉嫁於該商業負責人。是商業登記法規定之商業負責人，依該條款而
適用徒刑之處罰，乃屬代罰之性質，並非因其本身犯罪而負行為責任。又刑法第五十
五條所規定之牽連犯，必須同一人犯一罪而其方法或結果行為另犯他罪名，始克相當
；亦即必須同一犯罪主體之二個以上犯罪行為間，具有目的與方法、或目的與結果之
關係，始得從一重處斷。商業負責人為納稅義務人之商業以詐術或其他不正當方法逃
漏稅捐，其既非稅捐稽徵法第四十一條之犯罪或受罰主體，僅依同法第四十七條第三
款規定，代替商業受徒刑之處罰，自與其本身為犯罪主體所犯之其他罪名（如刑法第
二百十六條、第二百十五條等罪）間，不具牽連犯關係。原判決既認定被告係南成電
氣行負責人，明知八十四年間並未僱用張春福、張林阿嬌夫妻在該電氣行工作，竟基
於概括犯意，於八十五年四月間，為辦理南成電氣行八十四年度營利事業所得稅申報
時，於其業務上製作之八十四年度扣繳憑單，連續虛偽登記該電氣行於八十四年度給
付張春福八萬四千元、張林阿嬌七萬元之薪資，並據之製作南成電氣行八十四年度營
利事業所得稅結算申報書，連同上開不實之扣繳憑單，於八十五年四月三十日向財政
部臺灣省南區國稅局旗山稽徵所申報南成電氣行之八十四年度營利事業所得稅，藉此
不正當方法，逃漏營利事業所得稅三萬八千五百元。則本件逃漏營利事業所得稅之納
稅義務人，原係南成電氣行，並非被告，祇是依稅捐稽徵法第四十七條第三款規定，
將納稅義務人為商業之應處徒刑規定，轉嫁於該商業負責人之被告，被告既非稅捐稽
徵法第四十一條之犯罪或受罰主體，而係依同法第四十七條第三款規定，代替商業受
徒刑之處罰，是其本身為犯罪主體所犯之刑法第二百十六條、第二百十五條之罪，與
轉嫁代罰之違反稅捐稽徵法第四十一條之罪間，是否具牽連犯關係﹖仍待研求。（三
）檢察官追加起訴，係就與已經起訴之案件無單一性不可分關係之相牽連犯罪（指刑
事訴訟法第七條所列案件），在原起訴案件第一審辯論終結前，加提獨立之新訴，俾
便及時與原起訴案件合併審判，以收訴訟經濟之效，且得於審判期日以言詞為之，此
觀刑事訴訟法第二百六十五條第一、二項之規定自明；如檢察官追加起訴之犯罪，經
法院審理結果認定與原起訴案件之犯罪，有實質上或裁判上一罪之單一性不可分關係
，依同法第二百六十七條規定，該部分原為檢察官起訴效力所及，對該追加之訴，自
應認係就已經提起公訴之案件，在同一法院重行起訴，依同法第三百零三條第二款，
應於判決主文另為不受理之諭知，始足使該追加之新訴所發生之訴訟關係歸於消滅，
而符訴訟主義之法理。檢察官原提起公訴之事實，係被告為南成電氣行負責人，明知
八十四年間未僱用張林阿嬌在該電氣行工作，竟於八十五年初辦理八十四年度薪資所
得結算申報時，於其業務上製作不實之八十四年度扣繳憑單，虛報張林阿嬌薪資所得
七萬元，並持上開扣繳憑單及營利事業所得稅結算申報書，向財政部臺灣省南區國稅
局旗山稽徵所申報南成電氣行之八十四年度營利事業所得稅，藉此不正當方法，逃漏
營利事業所得稅一萬七千五百元（原判決事實認定逃漏營利事業所得稅三萬八千五百
元），足生損害於財政部南區國稅局旗山稽徵所核課徵收稅額之正確性及張林阿嬌。
因指被告牽連犯刑法第二百十六條、第二百十五條行使業務上登載不實文書及稅捐稽
徵法第四十一條之罪。惟檢察官嗣於第一審審判期日，以言詞陳述追加商業會計法第
七十一條第一款之罪（見第一審卷第三四頁背面），則檢察官追加起訴之犯罪，與業
經起訴之事實，是否有裁判上或實質上一罪之單一性不可分關係﹖是否為原起訴效力
所及﹖法院就檢察官於第一審審判期日以言詞追加起訴之犯罪，應如何裁判﹖第一審
就檢察官追加起訴部分，是否漏判﹖原判決俱未調查、審認，僅說明：「公訴人於原
審（指第一審）審理中當庭追加起訴被告另犯商業會計法第七十一條第一款之商業負
責人登載不實罪，尚有誤會」，顯屬可議。以上，或係檢察官上訴意旨所指摘，或屬
本院得依職權調查之事項，應認原判決仍有撤銷發回更審之原因。又原判決關於被告
連續行使業務上登載不實文書部分，基於審判不可分原則，應併予發回。
據上論結，應依刑事訴訟法第三百九十七條、第四百零一條，判決如主文。
中　　　華　　　民　　　國　　九十三　　年　　　五　　　月　　二十八　　日
                              最高法院刑事第一庭
                                  審判長法官  施　文　仁
                                        法官  林　永　茂
                                        法官  蕭　仰　歸
                                        法官  賴　忠　星
                                        法官  張　祺　祥
      右正本證明與原本無異
                                              書  記  官
中　　　華　　　民　　　國　　九十三　　年　　　六　　　月　　　四　　　日
                                                                        Ｅ
